【裁判字號】    89,台上,2029
【裁判日期】    890907
【裁判案由】    給付價金
【裁判全文】
最高法院民事判決                              八十九年度台上字第二○二九號
    上  訴  人  甲○○
    被 上訴 人  乙○○
右當事人間請求給付價金事件，上訴人對於中華民國八十八年七月二十八日台灣高等
法院台南分院第二審判決（八十八年度上字第一七三號），提起上訴，本院判決如左
：
    主  文
原判決廢棄，發回台灣高等法院台南分院。
    理  由
本件上訴人主張：兩造於民國八十二年三月十八日訂立不動產土地買賣契約書，伊將
所有坐落於雲林縣斗六市○○段三二七之三五號、三二七之五五號（原判決誤載為三
二七之五號）土地（下稱系爭土地），以總價新台幣（下同）八百八十二萬元出賣予
被上訴人。被上訴人已付價款七百八十二萬元，餘款一百萬元，依上開契約書第四條
約定，雖應自訂約之日起二年內，伊負責將該土地上房屋拆除並廢料清除清楚及申請
地政機關鑑界按界交地清楚時交付，但因被上訴人於八十二年十二月間即要求伊先行
辦理系爭土地之所有權移轉登記，並表示願意自行拆除該土地上之房屋，伊始於同月
二十一日將系爭土地之所有權移轉登記於被上訴人所指定之訴外人賴玉卿、賴玉梅，
詎被上訴人迄未給付尾款一百萬元等情，爰依買賣之法律關係，求為命被上訴人如數
給付並加付法定遲延利息之判決。
被上訴人則以：伊未曾向上訴人表示願自行拆除系爭土地上之房屋；上訴人將該土地
所有權移轉登記予伊指定之人，係因上訴人欲請求伊給付買賣餘款二百八十二萬元；
且伊已於八十六年十一月十五日以存證信函向上訴人解除契約，上訴人依系爭土地買
賣契約請求伊給付一百萬元，為無理由等語，資為抗辯。
原審維持第一審所為上訴人敗訴之判決，駁回其上訴，係以：被上訴人向上訴人買受
系爭土地，價金共八百八十二萬元，除已付五百萬元外，殘款二百八十二萬元部分，
被上訴人業於八十二年十二月二十日上訴人辦理土地所有權移轉登記時付清，迄今尚
欠餘款一百萬元，又系爭土地上之房屋係上訴人之父之遺產，未辦理保存登記，現由
上訴人及其兄即訴外人林財銘、林財棠公同共有等事實，為兩造所不爭，並有不動產
土地買賣契約書、土地登記簿謄本為證。經查上開不動產土地買賣契約書第四條載明
：「除一百萬元正約定本日起二個年為限，賣主（指上訴人）負責將地上房屋拆除並
廢料清除清楚及申請地政機關鑑界按界交地清楚同時交付」，而上訴人已自認尚未拆
除系爭土地上之房屋、清除廢料及鑑界。上訴人雖主張被上訴人曾承諾願自行拆除系
爭土地上之房屋云云，第查上訴人於八十二年十二月二十日辦理移轉系爭土地所有權
予被上訴人指定之訴外人賴玉卿、賴玉敏名義後，並未即時向被上訴人請求付清餘款
一百萬元，此與常情不符。且被上訴人曾於八十四年四月十日以存證信函通知上訴人
於八十四年三月十八日前「負責將土地上房屋拆除，並清除廢料」，更於八十六年八
月十二日以存證信函限上訴人於「一月內拆除房屋」，上訴人則於八十六年九月二十
日以存證信函通知被上訴人「請以賴玉卿、賴玉敏（土地登記名義人）之名義，訴請
拆屋還地，俾完成買賣土地點交之事宜」，「因過戶後本人已非所有權人無從以土地
所有權人身分訴請拆除地上房屋」，「本人基於賣方立場，雖有意依約履行，惟台端
（指被上訴人）不願以過戶後之土地所有權人名義提起訴訟，本人恐心有未逮之憾」
，依上開存證信函內容以觀，八十二年十二月二十日被上訴人付清殘款二百八十二萬
元後，上訴人於八十六年九月二十日仍向被上訴人要求以賴玉卿、賴玉敏之名義，對
房屋所有權人（指上訴人之兄）訴請拆屋還地，俾完成買賣土地點交之事宜，堪認被
上訴人並未向上訴人承諾自行拆屋。至於證人王其福雖證述：「被上訴人因已給付上
訴人七百餘萬元，遂在兩年期限未屆至前，即要求上訴人辦理系爭土地所有權移轉登
記，並承諾自行拆除系爭土地上之房屋」，「有聽到乙○○（指被上訴人）說要先自
行圍起來，然後自己拆」，因與前揭事證並不相符，委無足採。是核無積極證據證明
被上訴人曾承諾自行拆除系爭土地上之房屋，則上訴人依買賣之法律關係，請求被上
訴人給付餘款一百萬元本息，即無理由等詞，為其判斷之基礎。
查上訴人於事實審主張：兩造於八十二年三月十八日訂立系爭土地買賣契約後，伊尚
未及清理地上物點交土地，被上訴人即於同年十二月間要求提前辦理土地所有權移轉
登記，伊以若辦理移轉登記，將無法以所有權人之地位訴請無權占有人拆屋還地，伊
應於二年內拆屋交地之義務將無從進行，因此由買賣介紹人王其福轉知被上訴人並代
為協調，被上訴人表示願自行負責拆屋，伊始同意於同月二十一日完成系爭土地所有
權移轉登記予被上訴人指定之賴玉卿、賴玉敏名義，此雖係經由介紹人王其福居間協
商所為，然既經兩造同意，並有提前移轉登記之事實，則兩造就改由被上訴人自行拆
除地上房屋而免除伊拆屋交地義務之意思業已合致，至為明確等語（見原審卷第六二
頁、第六三頁）。且證人王其福亦結證稱：「被告（指被上訴人）答應先過戶，房屋
自己拆」，「原告（指上訴人）說無名字，被告答應自己拆屋」，「被告說已付了七
百多萬元，但無登記，一直要求登記，二年期限未到就要求要登記，也不到一年就要
求登記」，「有聽到乙○○（指被上訴人）說要先自行圍起來，然後自己拆」各等語
（見一審卷第五七頁反面、第五八頁正、反面，原審卷第三三頁反面）；而被上訴人
於第一審言詞辯論時復陳稱：「被告（指被上訴人）只是承諾要處理」等語（見一審
卷第五八頁正面）。則證人王其福協調兩造辦理系爭土地所有權移轉登記及交付價金
之詳情如何﹖被上訴人承諾要處理之情形如何﹖即有進一步調查審認澄清之必要，原
審未予詳查究明，遽以前揭理由為不利於上訴人之判斷，尚有未合。是本件事實既尚
未臻明確，本院自無從為法律上之判斷。上訴論旨，指摘原判決不當，求予廢棄，非
無理由。
據上論結，本件上訴為有理由，依民事訴訟法第四百七十七條第一項、第四百七十八
條第一項，判決如主文。
中      華      民      國    八十九    年      九      月      七      日
                              最高法院民事第八庭
                                  審判長法官  徐  璧  湖
                                        法官  李  慧  兒
                                        法官  楊  鼎  章
                                        法官  謝  正  勝
                                        法官  高  孟  焄
      右正本證明與原本無異
                                              書  記  官
中      華      民      國    八十九    年      九      月     二十     日


司法院資訊處製作；財團法人民間司法改革基金會備份。
